ACORDAO-COMPLETO-2435269

ACÓRDÃO 12523/2020 ATA 41/2020 - PRIMEIRA CÂMARA

VISTOS, relatados e discutidos estes autos de recursos de reconsideração interpostos por Federação das Associações Comerciais e Industriais do DF e Jair José da Silveira Júnior, contra o Acórdão 3755/2019-TCU-Primeira Câmara;
ACORDAM os Ministros do Tribunal de Contas da União, reunidos em sessão da 1ª Câmara, ante as razões expostas pelo Relator, em:
9.1. conhecer dos recursos de reconsideração, consoante arts. 32, inciso I, e 33 da Lei 8.443/1992, para, no mérito, negar-lhes provimento; e
9.2. dar ciência desta deliberação aos recorrentes e ao Sr. Jozé Tomás do Nascimento.

Recursos de reconsideração interpostos contra o Acórdão 3.755/2019-TCU-1ª Câmara.

Primeira Câmara

Serviço de Apoio às Micro e Pequenas Empresas do Distrito Federal.

3. Recorrentes: Federação das Associações Comerciais e Industriais do DF (38.050.233/0001-71); Jair José da Silveira Júnior (XXX.189.701-XX).

13.1. Ministros presentes: Walton Alencar Rodrigues (Presidente), Benjamin Zymler, Bruno Dantas e Vital do Rêgo (Relator).
13.2. Ministros-Substitutos presentes: Augusto Sherman Cavalcanti e Weder de Oliveira.

VITAL DO RÊGO

Ministro Walton Alencar Rodrigues.

A Secretaria de Recursos (Serur) elaborou a instrução de mérito (peça 134) , transcrita a seguir com os ajustes de forma pertinentes, que contou com a anuência do corpo dirigente da unidade técnica (peça 135) .
INTRODUÇÃO 
	Trata-se de recursos de reconsideração interpostos por Federação das Associações Comerciais e Industriais do DF - Faci/DF (peça 72) e Jair José da Silveira Júnior (peça 75) , pelos quais contestam o Acórdão 3.755/2019-TCU-1.ª Câmara (Relator Ministro Walton Alencar Rodrigues) , prolatado na Sessão Ordinária realizada em 14/5/2019 (peça 56) .
2.	A deliberação recorrida apresenta o seguinte teor:
VISTA, relatada e discutida essa tomada de contas especial, instaurada pelo Serviço de Apoio às Micro e Pequenas Empresas do Distrito Federal, em desfavor de José Sobrinho Barros, Manoel Valdeci Machado Elias, Jair José da Silveira Júnior e Jozé Tomás do Nascimento, em razão da impugnação parcial de despesas do Convênio de Cooperação Técnica e Financeira 9/2011, cujo objeto foi a implantação, no Distrito Federal, do "Projeto Piloto de Descentralização do Atendimento do Sistema Sebrae";
ACORDAM os Ministros do Tribunal de Contas da União, reunidos em sessão da 1ª Câmara, ante as razões expostas pelo Relator, em:
9.1. acolher as alegações de defesa de José Sobrinho Barros e de Manoel Valdeci Machado Elias;
9.2. julgar regulares as contas de José Sobrinho Barros e de Manoel Valdeci Machado Elias e dar-lhe quitação, com fundamento nos arts. 1º, inciso I, 16, inciso I, 18 e 23, inciso I, da Lei 8.443/1992;
9.3. julgar irregulares as contas de Jair José da Silveira Júnior e de Jozé Tomás do Nascimento, com fundamento nos arts. 1º, inciso I, 16, III, "b" e "c", 19 e 23, III, da Lei 8.443/1992, e condená-los, em regime de solidariedade, com a Federação das Associações Comerciais e Industriais do DF ao pagamento das quantias a seguir especificadas, com a fixação do prazo de quinze dias, a contar da notificação, para que comprovem, perante o Tribunal (art. 214, inciso III, alínea "a", do Regimento Interno do TCU) , o recolhimento das dívidas ao Serviço de Apoio às Micro e Pequenas Empresas do Distrito Federal (Sebrae/DF) , atualizadas monetariamente e acrescidas dos juros de mora, calculados a partir das datas discriminadas, até a data do recolhimento, na forma prevista na legislação em vigor;
9.3.1. Jozé Tomás do Nascimento e Federação das Associações Comerciais e Industriais do DF:
	DATA
	VALOR (R$) 

	24/5/2011
	131.600,00

9.3.2. Jair José da Silveira Júnior e Federação das Associações Comerciais e Industriais do DF:
	DATA
	VALOR (R$) 

	9/12/2011
	44.900,00

9.4. aplicar aos responsáveis, a seguir discriminados, a multa individual prevista no art. 57 da Lei 8.443/1992, nos valores especificados, com a fixação do prazo de quinze dias, a contar das notificações, para comprovarem, perante o Tribunal (art. 214, inciso III, alínea "a", do Regimento Interno) , o recolhimento da dívida ao Tesouro Nacional, atualizada monetariamente, desde a data do presente acórdão até a dos efetivos recolhimentos, se forem pagas após o vencimento, na forma da legislação em vigor:
	RESPONSÁVEL
	VALOR R$

	Jozé Tomás do Nascimento
	100.000,00

	Jair José da Silveira Júnior
	  34.000,00

	Federação das Associações Comerciais e Industriais do DF
	134.000,00

9.5. autorizar a cobrança judicial da dívida, caso não atendidas as notificações, nos termos do art. 28, II, da Lei 8.443/1992, c/c o art. 219, inciso II, do Regimento Interno do TCU;
9.6. encaminhar cópia desta deliberação ao Procurador-Chefe da Procuradoria da República no Distrito Federal, nos termos do art. 16, § 3º, da Lei 8.443/1992 c/c o art. 209, § 7º, do Regimento Interno do TCU, para adoção das medidas que entender cabíveis.
HISTÓRICO 
3.	O presente processo cuidou originalmente de Tomada de Contas Especial instaurada pelo Serviço de Apoio às Micro e Pequenas Empresas do Distrito Federal - Sebrae/DF, em desfavor dos Srs. José Sobrinho Barros, Manoel Valdeci Machado Elias, Jozé Tomás do Nascimento e Jair José da Silveira Júnior, respectivamente, Presidente, Vice-Presidente, Diretor Financeiro e Diretor Financeiro Adjunto da Federação das Associações Comerciais e Industriais do DF - Faci/DF à época dos fatos. 
4.	A instauração da TCE teve por motivação a impugnação parcial das despesas do Convênio de Cooperação Técnica e Financeira 009/2011 (peça 1, p. 127-141) , celebrado entre o Sebrae/DF e a Faci-DF. O objeto do ajuste foi a "parceria entre as duas entidades no estabelecimento de condições de cooperação técnica financeira visando à implantação no Distrito Federal do Projeto Piloto de Descentralização do Atendimento do Sistema Sebrae". O valor do convênio chegou a R$ 489.600,00, sendo R$ 408.000,00 a cargo da entidade concedente, e a vigência compreendeu o período entre 13/4 e 31/12/2011, com posterior prorrogação até 31/3/2012, pela assinatura de aditivo (peça 1, p. 143-145, 237, 251, 269) .  
5.	Em vista do Acórdão 2.327/2014-TCU-1.ª Câmara (rel. Min. José Múcio) , proferido no âmbito das Contas do Sebrae/DF relativas ao exercício de 2011 (TC-Processo 046.817/2012-3) , a entidade reanalisou a prestação de contas do Convênio 009/2011, emitindo as Notas Técnicas 007/2013 e 015/2013, mencionadas à peça 1, p.356, 360, 361, após a manifestação da convenente Faci/DF, concluindo pela ocorrência de débito (peça 2, p. 75-82, 91-103 e 117-131) . Em consequência, por intermédio da Portaria 69/2014, de 19/9/2014, foi instaurado processo de TCE (peça 2, p. 422) , e o Relatório de TCE 001/2014 também concluiu pelo débito apurado nas notas técnicas retro mencionadas (peça 2, p. 422 e 426-442) . Em resumo, o dano apurado na fase interna das contas especiais teve origem na ausência de documentação comprobatória do pagamento por consultorias contratadas pela Faci/DF com o objetivo de oferecer atendimento ao público alvo do Sebrae/DF, bem como no pagamento pela locação de mobiliário e equipamentos para a instalação de pontos físicos de atendimento e, finalmente, na presença de documentação fiscal emitida com descrição genérica. 
6.	No âmbito do TCU, foi realizada a citação dos responsáveis identificados na fase interna da TCE (peças 10-20 e 39-40) , e suas alegações de defesa (peças 23-34, 41-42 e 46-48) foram analisadas pela Secex/Desenvolvimento (peças 49-51) , com proposta de julgamento das contas de alguns responsáveis pela irregularidade, com o mesmo débito apurado pelo Sebrae/DF, a exceção do valor correspondente às notas fiscais emitidas com descrição genérica, o qual foi desconsiderado. O Ministério Público/TCU anuiu à proposta da unidade técnica (peça 52) , além do relator a quo (peças 57-58) , sendo proferido o Acórdão 3.755/2019-TCU-1.ª Câmara (peça 56) agora recorrido. 
7.	Posteriormente, o Acórdão 13.335/2019-TCU-1.ª Câmara (Relação 29/2019 - Min. Vital do Rêgo) (peça 87) não conheceu o recurso de reconsideração do Sr. Jozé Tomas do Nascimento (peça 73) , por intempestivo e não apresentar fato novo, assim como o Acórdão 488/2020-TCU-1.ª Câmara (rel. Min. Vital do Rêgo) rejeitou embargos de declaração opostos pelo mesmo recorrente em relação àquele aresto (peça 101) . 
8.	Irresignado, o Sr. Jozé formulou pedido por intermédio do expediente à peça 130 dos autos, que foi recebido como mera petição pelos escalões dirigentes desta Serur (peças 131-133) , para ser examinada em conjunto com os recursos da Faci/DF e do Sr. Jair José da Silveira Júnior (peças 72 e 75) , conhecidos pelo supracitado Acórdão 13.335/2019-TCU-1.ª Câmara.
9.	Nesse passo, passa-se à análise dos recursos às peças 72 e 75, além da petição à peça 130 dos autos. 
EXAME DE ADMISSIBILIDADE
10.	Em exames preliminares de admissibilidade esta secretaria propôs conhecer os recursos da Federação das Associações Comerciais e Industriais do DF - Faci/DF e de Jair José da Silveira Júnior (peças 80, 82 e 83) , suspendendo-se os efeitos dos itens 9.3, 9.3.1, 9.3.2., 9.4 e 9.5 do Acórdão 3.755/2019-TCU-1.ª Câmara, o que foi ratificado pelo Acórdão 13.335/2019-TCU-1.ª Câmara (Relação 29/2019 - Min. Vital do Rêgo) (peça 87) . 
11.	Quanto ao recurso de reconsideração interposto por Jozé Tomas do Nascimento (peça 73) , esta secretaria propôs que não fosse conhecido, por restar intempestivo e não apresentar fatos novos (peças 81 e 84) , o que também foi ratificado pelo citado Acórdão 13.335/2019-TCU-1.ª Câmara.
12.	E em relação ao expediente inominado encaminhado pelo Sr. Jozé Tomas do Nascimento (peça 130) , o exame preliminar de admissibilidade realizado por esta secretaria concluiu que deveria ser recepcionado como mera petição, nos termos do parágrafo único do artigo 48 da Resolução-TCU 259/2014 (peça 131-132) , recebendo a anuência do titular da unidade técnica (peça 132) .
EXAME DE MÉRITO
13.	Delimitação dos recursos
13.1.	Constitui objeto do recurso da Federação das Associações Comerciais e Industriais do DF - Faci/DF definir (peça 72) se:
a) houve nulidade por inobservância do princípio da ampla defesa; 
b) a composição da Comissão de TCE do Sebrae/DF foi irregular;
c) falhas no plano de trabalho do Convênio 009/2011 contribuíram para o débito;
d) o aditivo ao Convênio 009/2011 poderia ter sido assinado.
13.2.	Constitui objeto do recurso de Jair José da Silveira Júnior definir (peça 75) se:
a) houve prejuízo para a sua defesa;
b) outros dirigentes da Faci/DF e do Sebrae/DF devem ser responsabilizados; 
c) o objeto do Convênio 009/2011 foi integralmente executado.
13.3.	Constitui objeto da petição de Jozé Tomas do Nascimento definir se houve prejuízo para a sua defesa (peça 130) .
13.4.	Observa-se que os dois recursos conhecidos, bem como a petição à peça 130 têm alguns argumentos em comum, envolvendo os temas 'nulidade e prejuízo à defesa', 'comissão de TCE e dirigentes da Faci/DF e Sebrae/DF' e 'plano de trabalho e execução do Convênio 009/2011'. Nesse sentido, o exame a seguir está organizado conforme essas questões. 
14.	Nulidade e Prejuízo à Defesa  (itens 13.1.a, 13.2.a e 13.3 da instrução) 
14.1.	A Faci/DF argumenta que não houve a sua intimação para o julgamento da TCE na Sessão da Primeira Câmara realizada em 14/5/2019, o que impediu a distribuição de memoriais e a produção de defesa oral. 
14.2.	O Sr. Jair argumenta que não houve a individualização de sua conduta, dificultando a defesa. E menciona julgado do Tribunal de Justiça de Minas Gerais (TJ-MG - REEX: 10223062044399001 MG, Relator: Sandra Fonseca, Data de Julgamento: 15/04/2014, 6.ª Câmara Cível, Publicação: 29/4/2014) .
14.3.	E o Sr. Jozé argumenta que para o caso de processos relativos à fiscalização de atos e contratos, o artigo 250, inciso V, do Regimento Interno/TCU prevê a oitiva da entidade fiscalizada e do terceiro interessado. E por essa razão deveriam ter sido realizadas as oitivas requisitadas em suas alegações de defesa (peças 41-42) , envolvendo dirigentes de diversas associações comerciais no Distrito Federal, ligadas à Faci/DF, o então presidente da entidade, e empresas contratadas no âmbito do Convênio 009/2011.
Análise
14.4.	O entendimento do TCU é no sentido de que a publicação da pauta de julgamentos no Diário Oficial da União - DOU torna desnecessária a comunicação pessoal aos interessados, e sua ausência não constitui ofensa a qualquer princípio constitucional ligado à defesa (v.g. Acórdãos 2.997/2015-TCU-2.ª Câmara; rel. Min. Ana Arraes, 1.480/2017-TCU-Plenário; rel. Min. José Múcio Monteiro, 2.271/2019-TCU-1.ª Câmara; rel. Min. Subs. Augusto Sherman e 1.432/2020-TCU-2.ª Câmara; rel. Min. Augusto Nardes) . Por sinal, a partir de 9 de julho de 2019, a publicação pode ocorrer somente no Portal do TCU e no Caderno de Deliberações do Boletim do TCU - BTCU (Diário Eletrônico) . No presente caso, a pauta da Sessão de 14/5/2019 foi publicada no DOU em 10/5/2019. 
14.5.	Assim, considera-se que o rito previsto no §3º do artigo 141 do RI/TCU (publicação das Pautas das Sessões do TCU na imprensa oficial) é bastante para caracterizar a publicidade devida da pauta de julgamento, não havendo que se deferir pedido de intimação pessoal nesse caso. Portanto, cabe aos interessados acompanhar o andamento processual e a publicação feita nos veículos mencionados, o que é suficiente para conferir publicidade ao ato processual e permitir a participação nas sessões do Tribunal. Tal entendimento tem amparo em deliberação do Supremo Tribunal Federal, proferida em agravo regimental em mandado de segurança (MS-AgR 26.732/DF, Relatora Ministra Carmen Lúcia) . 
14.6.	Quanto à individualização das condutas de cada responsável, o Ofício 0574/2015-TCU-SecexDesenvolvimento, encaminhado ao Sr. Jair, de fato soa um tanto vago, ao referir-se tão somente à ausência de documentação probatória suficiente para comprovar a execução dos serviços prestados no âmbito do Convênio 009/2011, entretanto, a instrução da unidade técnica que embasou a citação, bem como o Relatório de TCE 001/2014 foram anexados ao expediente (peças 11) .
14.7.	Por fim, quanto ao artigo 250 do Regimento Interno/TCU, diz respeito especificamente a processos que têm por objeto a fiscalização de atos e contratos, devendo, em consequência, serem chamados aos autos a própria entidade fiscalizada, além de terceiros que possam vir a ser prejudicados com futura decisão do Tribunal. Tais processos, porém, não se confundem com as tomadas de contas especiais, embora estes possam envolver o exame de atos e contratos (v.g. Acórdãos 10.041/2015-TCU-2.ª Câmara; rel. Min. Subs. Marcos Bemquerer, 1.893/2017-TCU-Plenário; rel. Min. Bruno Dantas e 365/2020-TCU-Plenário, rel. Min. Subs. Augusto Sherman) .  
15.	Comissão de TCE e dirigentes da Faci/DF e do Sebrae/DF  (itens 13.1.b e 13.2.b) 
15.1.	Os argumentos relacionados a essas questões podem ser assim resumidos:
a) as Sras. Maria Auxiliadora G. França e Maria José e Silva participaram da elaboração do plano de trabalho e da posterior aprovação das contas do Convênio 009/2011, e não poderiam ter integrado a Comissão que emitiu o Relatório de TCE 001/2014, pois o Acórdão 2.327/2014-TCU-1.ª Câmara (rel. Min. José Múcio) determinou fossem apuradas responsabilidades no âmbito do Sebrae/DF pela aprovação indevida das contas do Convênio 009/2011 (e Convênios 007/2011 e 013/2011) ;
b) os artigos 33 e 41 do Estatuto da Faci/DF demonstram que o Presidente da entidade é co-responsável pelos atos do Diretor Financeiro, pois ambos devem assinar cheques e demais documentos de despesa em conjunto;
c) os Diretores da Faci/DF recebiam documentação pronta para assinar;
d) o Presidente da Faci/DF também era Presidente do Conselho Deliberativo do Sebrae/DF à época dos fatos;
e) cabia ao Sebrae/DF, por seus dirigentes, supervisionar e acompanhar a execução do Convênio 009/2011;
f) o tratamento de eventuais irregularidades de representantes do Sebrae/DF na prestação de contas da entidade apresentadas ao TCU não se confunde com as apurações objeto das tomadas de contas especiais;
g) não soa razoável que apenas duas pessoas - Srs. Jozé e Jair - sejam consideradas responsáveis pela condução de ajuste da magnitude do Convênio 009/2011;
h) o Sebrae/DF deveria ser chamado a trazer aos autos cópia completa da prestação de contas do ajuste, em observância ao princípio da verdade material;
i) diversos representantes do Sebrae/DF e da Faci/DF, de associações comerciais ligadas a esta entidade, além das empresas contratadas no âmbito do Convênio 009/2011, devem ser chamadas aos autos a fim de esclarecer os fatos, em observância ao princípio da verdade material.
Análise
15.2.	Nas Contas do Sebrae/DF relativas ao exercício de 2011 (TC-Processo 046.817/2012-3) , o Controle Interno apontou, no Relatório de Auditoria 201204051, falhas no plano de trabalho do Convênio 009/2011 - e dos Convênios 007/2011 e 013/2011 - consistentes na definição genérica das metas a serem atingidas, com a consequente dificuldade em vincular seu objeto com as ações propostas, realizar o acompanhamento da execução, além da delegação à convenente da decisão sobre a natureza das consultorias a serem contratadas e o enquadramento de tais consultorias às atividades típicas do Sebrae/DF, o que levou o Serviço, inclusive, a alterar o normativo que então regia os convênios que celebrava, qual seja; a Instrução Normativa/Sebrae 01/2000 (peça 1, p. 297-311 e 369) .
15.3.	Porém, a par à razoabilidade dessa avaliação, entende-se que tais falhas não foram fundamentais para o débito apurado na fase interna da TCE objeto do presente processo, e que diz respeito ao (a) pagamento de equipamentos e mobiliário para pontos de atendimento que não foram implantados, ou, então, o foram, mas não por todo o período previsto, (b) pagamentos por consultorias que não teriam sido realizadas e (c) aceite de notas fiscais genéricas, sem a demonstração da efetiva relação com os objetivos do convênio (peça 1 p. 311-317) . Portanto, resta clara a responsabilidade de dirigentes da própria Faci/DF, não se vislumbrando de que modo eventuais falhas no plano de trabalho do Convênio 009/2011 poderiam elidir esses componentes do débito. 
15.4.	Em relação às Sras. Maria Auxiliadora e Maria José, então responsáveis pela gestão dos convênios no Sebrae/DF, entende-se que sua participação na Comissão de TCE que originou o presente processo de fato não seria recomendável, pois o Acórdão 2.327/2014-TCU-1.ª Câmara (rel. Min. José Múcio) , ao determinar a apuração de responsabilidades pela aprovação indevida da prestação de contas do Convênio 009/2011, pôs sob questionamento a atuação dos gestores responsáveis diretamente pelo acompanhamento daquele convênio. Porém, o débito apurado na presente TCE não pode ser atribuído à atuação dessas empregadas do Sebrae/DF, tampouco a responsabilidade dos ora recorrentes, pois o dano diz respeito à ausência de comprovação da regular execução do ajuste, como visto acima. 
15.5.	Quanto à alegada co-responsabilidade de dirigentes do próprio Sebrae/DF pelo dano apurado, entende-se que não soa verossímil que nada soubessem acerca da evolução da execução do ajuste, considerando a magnitude do convênio pactuado e a importância a ele atribuída para o futuro das atividades de pequenos e microempresários no Distrito Federal, porém sua responsabilidade direta especificamente em relação ao débito , ainda que fosse confirmada após seu chamamento aos autos, não alteraria a responsabilidade dos recorrentes, como pretendido nos exames em análise, pois eventuais falhas de supervisão pelo próprio Sebrae/DF não infirmariam as premissas fáticas do débito apurado, relacionadas à ausência de comprovação de despesas. 
15.6.	Assim, à título de registro, tem-se que em seu Relatório de Auditoria sobre as Contas do Sebrae/DF de 2011, a CGU registrou que cabia à entidade concedente fiscalizar e acompanhar a execução do ajuste, em atenção à Instrução Normativa 01/00, conforme também houvera sido recomendado pelo Acórdão 1087/2009-TCU-Plenário (rel. Min. Marcos Vilaça) (peça 1, p. 318-320) . Portanto, o Controle Interno recomendou fossem apuradas responsabilidades pela aprovação da prestação de contas do Convênio 009/2011 - e dos Convênios 007/2011 e 013/2011 - sem que tenha restado demonstrada sua regular execução (peça 1, p. 328) . 
15.7.	O Sebrae/DF, então, aplicou a penalidade de advertência a funcionários, informando que cabia apenas aos gestores de convênio atestar a execução dos objetos pactuados e solicitar a liberação de recursos, nos termos da supracitada IN 01/00 (peça 1, p. 365-367) , não se justificando responsabilizar membros de sua Diretoria, ou, de algum Conselho de sua estrutura organizacional. Todavia, ainda assim, o Controle Interno ponderou que teriam restado sem apuração as responsabilidades do Diretor-Superintendente, do Diretor da área responsável pelos convênios, do Presidente do Conselho Deliberativo e do responsável pela área de contabilidade (peça 1, p. 367-368) . 
15.8.	Por outro lado, em relação aos dirigentes da Faci/DF, se afigura razoável concluir que houve ao menos culpa in vigilando, conforme tradicional jurisprudência do TCU. Essa conclusão ensejaria, senão a responsabilidade solidária pelo débito apurado no presente processo, ao menos a sanção de multa.
15.9.	Ante essas considerações, mostram-se questionáveis as conclusões do aresto combatido relativamente ao Presidente e ao Vice-Presidente da Faci/DF, chamados aos autos em sede de citação (peças 13-14) , no sentido de que não seria possível estabelecer alguma correlação entre suas condutas e o débito apurado (peça 49, itens 78-82 e 88-92) . A esse respeito veja-se os seguintes enunciados da 'Jurisprudência Selecionada', site/TCU:
	O fato de a irregularidade, comissiva ou omissiva, não ter sido praticada diretamente pelo gestor principal, e sim por outros servidores ou por órgão subordinado ao seu, não o exime de responder pela irregularidade, com base na culpa in elegendo ou na culpa in vigilando. (Acórdão 1.001/2018-TCU-1.ª Câmara; rel. Min. Bruno Dantas) 
A autoridade delegante pode ser responsabilizada sempre que verificada: a) a fiscalização deficiente dos atos delegados, pela lesividade, materialidade, abrangência e caráter reiterado das falhas e pelo conhecimento efetivo ou potencial dos atos irregulares praticados  (culpa in vigilando)  ; ou b) a má escolha do agente delegado, comprovada circunstancialmente em cada situação analisada  (culpa in eligendo) (Acórdão 8.799/2019-TCU-1.ª Câmara; rel. Min. Benjamin Zymler) 
A assinatura é o ato pessoal e intransferível que viabiliza o pagamento. A assinatura de cheque imputa a responsabilidade pelo pagamento ao gestor, que em nada se altera se, em confiança, o deixou a cargo de terceiro (Acórdão 6.551/2010-TCU-1.ª Câmara; rel. Min. Walton Alencar Rodrigues) 
O ordenador de despesas tem o dever de verificar a legalidade e a legitimidade dos documentos geradores de despesa, não sendo sua assinatura mera formalidade, assim como de acompanhar e fiscalizar a atuação de seus subordinados (Acórdão 635/2017-TCU-Plenário; rel. Min. Aroldo Cedraz) 
15.10.	Assim, oportuno comentar que o Sr. José Sobrinho Barros, então Presidente da Faci/DF quando da assinatura do Convênio 009/2011, também ocupou a função de Membro do Conselho Deliberativo Estadual no Sebrae/DF entre 1.º/1 e 31/12/2011, segundo o rol de responsáveis da prestação de contas da entidade relativa ao exercício de 2011 (peça 3, p. 17, do TC-Processo 046.817/2012-3) . Ademais, na condição de presidente, cabia-lhe assinar, pessoalmente, ou por procuração, cheques e ordens de pagamento, conforme artigo 33, inciso X, do Estatuto da Faci/DF (peça 1, p. 171) . 
15.11.	Nessas circunstâncias, é razoável concluir que teve ciência da evolução do Convênio 009/2011, celebrado com o Sebrae/DF, entidade que integrava, ainda que na condição de Membro de Conselho Deliberativo, ou, que foi informado mais pormenorizadamente ao menos à época da proposta para a assinatura de aditivo ao convênio. O mesmo possivelmente se aplica ao Vice-Presidente da entidade, Sr. Manoel Valdeci Machado Elias, uma vez que foi - atipicamente - signatário não apenas do termo de convênio, mas também do aditivo em lugar do Presidente, Sr. José Sobrinho (peça 1, p. 141 e 145) . 
15.12.	A propósito, o Sr. José Sobrinho Barros figura como responsável em outras quatro TCE´s no Tribunal, todas resultantes de convênios entre a Faci/DF e o Sebrae/DF (TC´s Processo 005.824/2016-8, Processo 005.731/2016-0, Processo 005.798/2016-7 e Processo 005.911/2015-0) . O TC-Processo 005.911/2015-0 versou sobre possíveis irregularidades na execução dos Convênios 07/2011 e 13/2011 - mencionados na presente instrução -, e foi responsabilizado pelo Acórdão 502/2020-TCU-1.ª Câmara (rel. Min. Walton Alencar Rodrigues) . Por sua vez, o Acórdão 5.590/2018-TCU-1.ª Câmara (rel. Min. Subs. Weder de Oliveira) , proferido no âmbito do TC-Processo 005.824/2016-8, versou sobre o Convênio 010/2012, cujo objeto é similar ao Convênio 009/2011 do presente processo, qual seja; a "descentralização do atendimento por meio da atuação de multiplicadores capacitados e qualificados, visando ampliar a atuação do Sebrae/DF junto as Microempresas de Pequeno Porte e Empreendedores Individuais do Distrito Federal", sendo que o aresto atribuiu o débito ao Sr. José, solidariamente com outros responsáveis. 
15.13.	Ainda, a instrução das contas do Sebrae/DF referentes ao exercício de 2011, anterior à autuação do presente processo, considerou que as falhas na execução de convênios celebrados com a Faci/DF naquele ano seriam formais, sem evidência de danos aos cofres da entidade, ou que justificassem alguma forma de intervenção do TCU (peça 20, item 25, do TC-Processo 046.817/2012-3) .  
15.14.	Porém, considerando a análise supra, compreende-se que há informações nos autos a justificar, em tese, a responsabilização de outros gestores no caso presente, em especial o Sr. José Sobrinho e eventualmente o Sr. Manoel Valdeci, respectivamente, Presidente e Vice-Presidente da Faci/DF à época dos fatos. Ocorre que esse deslinde, na atual fase processual, representaria a inobservância do princípio da non reformatio in pejus. A esse respeito traz-se o seguinte excerto do voto que orientou o recente Acórdão 5.342/2020-TCU-2.ª Câmara (rel. Min. Aroldo Cedraz) :
19.        O mesmo ocorre em relação ao argumento apresentado quanto a existência de suposto erro material que, na minha análise, caracteriza-se mais como error in judicando (...) . Depreendo, no entanto, que o reconhecimento desse erro não é suficiente para promover alteração sobre o juízo realizado em relação a conduta do embargante. Poderia até ser um elemento a considerar para proceder a uma reavaliação do juízo em relação à conduta da Sra. (..) . Entretanto, tal não é possível em sede de recurso apresentado por um dos responsáveis, sob pena da ocorrência de reformatio in pejus.
15.15.	Assim, a transitar em julgado o acórdão combatido sem a alteração do rol de responsabilizados - o que seria possível, por exemplo, pela superveniência de novos documentos ainda desconhecidos -, restará a via do Poder Judiciário para que seja aventada a contribuição de outros responsáveis para o surgimento do débito. 
15.16.	Por fim, em relação ao pedido para que diversas pessoas físicas e jurídicas sejam convocadas a prestar informações, a jurisprudência do Tribunal é pacífica pelo dever dos próprios gestores de recursos públicos em prestar contas, nada impedindo que o façam com o auxílio de outras pessoas físicas ou jurídicas que tenham esclarecimentos relevantes a acrescentar (v.g. Acórdãos 6.214/2016-TCU-1.ª Câmara; rel. Min. Ana Arraes e 3.343/2019-TCU-1.ª Câmara; rel. Min. Subs. Augusto Sherman) . 
16.	Plano de Trabalho, Aditivo e Execução do Convênio 9/2011  (itens 13.1c e d e 13.2.c) 
16.1.	Os argumentos relacionados a esses pontos são assim resumidos:
o plano de trabalho do Convênio 009/2011 foi aprovado pela Diretoria do Sebrae/DF e as inconsistências indicadas pela CGU são de responsabilidade da entidade, por inobservância do Acórdão 1087/2009-TCU-Plenário e pela fiscalização ineficiente;
a Faci/DF executou fielmente o plano de trabalho do convênio e, inicialmente, o Sebrae/DF aprovou as contas pelo Relatório de Auditoria Especial - RAE 01/2012, não podendo aquela entidade ser depois responsabilizada;
a solicitação de aditivo ao Convênio 009/2011 teve a anuência do Sebrae/DF e não envolveu novos recursos a seu cargo;
os serviços objeto do aditivo foram realizados e aprovados pelo Sebrae/DF;
os relatórios dos multiplicadores contratados e as respectivas notas fiscais atesadas comprovariam a realização do serviço;
os R$ 131.600,00 do aluguel de máquinas e equipamentos que integram o débito dizem respeito ao período de prorrogação do convênio, que foi acompanhado e atestado pelos gestores do Sebrae/DF;
os R$ 6.500,00 que integram o débito dizem respeito a serviços de consultoria cujos relatórios foram atestados pelo Sebrae/DF;
foram apresentadas notas de correção para as notas fiscais consideradas genéricas, no valor de R$ 148.400,00
Análise
16.2.	As falhas identificadas pelo Controle Interno no plano de trabalho do Convênio 009/2011 não têm o condão de justificar as condutas que ensejaram o débito imputado aos recorrentes, conforme explanado acima nesta instrução. Por sinal, o débito atribuído pelo aresto combatido compreende despesas com móveis e equipamentos adquiridos para a implantação de pontos físicos de atendimento, visando o oferecimento de consultoria a pequenos e médios empresários no Distrito Federal, além de despesas com serviços de consultoria que não teriam sido prestados (peça 1, p. 311) . 
16.3.	Na fase interna da TCE o Sebrae/DF apurou o seguinte dano, por intermédio da Nota Técnica 15/2013 (peça 2, p. 91-103) , e adotado pelo Relatório de Tomada de Contas Especial 001/2014 (peça 2, p. 426-442) :
	Origem do Débito
	Valor (R$) 
	Liberação das Parcelas

	Item 1- Ausência de documentação comprobatória de pagamento de consultorias sem justificativas
	38.400,00
	1ª Parcela liberada em 24/5/2011 de R$ 204.000,00. 
Valor sem prestação de contas = R$ 120.900,00

	Item 2- Ausência de documentação comprobatória de pagamento de locação de equipamentos e mobiliários sem contraprestação de serviços
	131.600,00
	
	Item 3- Ausência de documentação comprobatória de pagamento de consultorias, com rendimento da aplicação financeira, sem justificativa
	6.500,00
	2ª Parcela liberada em 9/12/2011 de R$ 204.000,00. 
Valor sem prestação de contas = R$ 204.000,00

	Item 4- Ausência de documentação comprobatória de pagamento documentos fiscais emitidos de forma genérica
	148.400,00
	
	Valor Total
	324.900,00
	
16.4.	O aresto recorrido considerou que os pagamentos com lastro em documentos fiscais emitidos de forma genérica foram esclarecidos por notas de correção (peça 23, p. 153-178, peça 24, p. 182-207 e peça 33) , restando pendentes de esclarecimento os Itens 1, 2 e 3 da tabela acima. 
16.5.	Houve, mais precisamente, a implantação física de apenas dezoito pontos de atendimento, ao invés dos vinte pontos previstos, pois jamais funcionou o ponto planejado para a localidade de Recanto das Emas, e apenas um ponto foi preparado para atender as localidades Sudoeste e Cruzeiro, enquanto o Convênio 009/2011 previa pontos separados para esses locais. E, ainda, nem todos os dezoito pontos entraram em funcionamento à época prevista, conforme detectado pelo Controle Interno, e registrado em tabela demonstrativa elaborada pela CGU (peça 1, p. 311-312, item 2.1.2.4 do Relatório/CGU) . Quanto as consultorias, o acórdão recorrido considerou que aquelas previstas para o período de vigência do aditivo não foram prestadas, enquanto a convenente asseverou que teriam sido realizadas. 
16.6.	Oportuno lembrar que o aditivo foi firmado com o objetivo de realizar a análise e a avaliação das transformações proporcionadas pelo convênio junto ao público alvo das orientações, consultoria, palestras e cursos sobre os produtos do Sebrae/DF, oferecidos nos vinte pontos de atendimento previstos, e não com o objetivo de oferecer novas consultorias (peça 1, p. 143-145) . Além disso, todas as metas originalmente pactuadas - seja sobre a instalação de pontos físicos, seja sobre a oferta de consultorias - teriam sido atingidas ainda em 2011, com o último ponto de atendimento implantado em novembro. Por fim, o Controle Interno também concluiu que não houve qualquer pesquisa de satisfação junto ao público alvo do convênio, conforme previu o aditivo (peça 1, p. 312) .
16.7.	Feitas essas considerações, tem-se que a parte do débito correspondente à ausência de comprovação dos serviços de consultoria foi calculada pelo Sebrae/DF na Nota Técnica 7/2013 (peça 2, p. 75-82) , quando da reanálise da prestação de contas do Convênio 009/2011 - após os apontamentos da CGU em seu Relatório de Auditoria das Contas de 2011 do Sebrae/DF -, e então constou do Relatório do Tomador de Contas Especial 1/2014 (peça 2, p. 426-442) . Assim, oito notas fiscais relativas às consultorias supostamente oferecidas durante o aditivo foram identificadas como sem comprovação dos serviços nelas indicadas, sendo que seis totalizam R$ 38.400,00, e duas chegam a R$ 6.500,00 - valor dos rendimentos financeiros que o Sebrae/DF permitiu à Faci/DF fossem empregados com a finalidade de contratar consultorias (peça 2, p. 75-77 e 79; tabelas nos itens 01 e 03 do relatório do Sebrae/DF) .
16.8.	Em ofício de 2013 encaminhado ao Sebrae/DF, a Faci/DF informou que alguns eventos foram realizados durante o período de vigência do aditivo, a exemplo do encerramento da campanha do natal premiado, na cidade de São Sebastião (fichas de atendimento à peça 25, p. 81-103) , palestra sobre o empreendedor individual, dia 27/2/2012, com 29 participantes, em Planaltina, palestra sobre associativismo, no Guará, dia 28/2/2012, com 51 participantes, curso sobre gestão de estoque na Ceilândia, de 5 a 9/3/2012, com 29 participantes e palestra no Varjão do Torto, dia 29/3/2012, cuja documentação comprobatória teria sido encaminhada ao Sebrae/DF (peça 2, p. 123) . Quanto às consultorias pagas com o rendimento das aplicações, ao custo de R$ 6.500,00, a Faci/DF anuiu à devolução de tal valor (peça 2, p. 127) . 
16.9.	Porém, a Nota Técnica 015/2013, que avaliou as manifestações da Faci/DF relativas à Nota Técnica 07/2013, não acatou as explanações da convenente, por ausência de documentação comprobatória das despesas informadas, além de sequer reconhecer o evento natalino como relacionado ao convênio (peça 2, p. 95) . Ainda sobre o ponto, cabe anotar que ofício do Sebrae/DF, de 13/6/2014, consigna que a comprovação da realização das consultorias estava sendo reanalisada "com base nas novas evidências levantadas pelo gestor/gerente do convênio" (peça 2, p. 29) , mas, não há informações posteriores nos autos posteriores àquela data.
16.10.	E quanto ao pagamento de mobiliário e equipamentos para os pontos de atendimento físico, a Faci/DF justificou que as estruturas foram contratadas ainda em 1º/6/2011, sendo instalados paulatinamente, mas admitiu ao Sebrae/DF a necessidade de ressarcir sete pontos de atendimento não instalados desde junho/2011 - como inicialmente previsto -, perfazendo R$ 9.800,00 (peça 2, p. 125) . Todavia, o Sebrae/DF manteve a posição pelo ressarcimento de R$ 131.600,00, por ausência de comprovação de que todos os pontos foram "abertos em junho ou julho" (peça 2, p. 97) . 
16.11.	Assim, registra-se inicialmente que a sobredita analise de impacto objeto do aditivo, consta no documento 'Estudo Técnico', de 14/3/2012 (peça 25, p. 111-121) . Em adição, desde que reste comprovadas todas as despesas alegadas, seja com serviços de consultoria, seja com o aluguel de equipamentos e mobiliário, não se vislumbra óbice algum à continuidade dos atendimentos ao público interessado nos produtos do Sebrae/DF, uma vez que não houve novos dispêndios para o concedente. 
16.12.	Ocorre que embora presentes notas fiscais das consultorias e dos alugueis, não há comprovação de que entre janeiro e março de 2012 os serviços de consultoria foram efetivamente oferecidos ao público, tampouco de que os pontos de atendimento continuaram em funcionamento, por exemplo, para sediar os eventos alegadamente realizados nesse período. Listas de presença, relatórios, fotos, se disponíveis, entre outros documentos, viriam em auxílio dos recorrentes.  
16.13.	Nessas circunstâncias não se mostra razoável o provimento dos recursos, sem prejuízo de que possam ser trazidos aos autos novos documentos probatórios, desconhecidos até o presente momento, em sede de recurso porventura ainda cabível, segundo a legislação aplicável aos processos do TCU. 
CONCLUSÃO
17.	Das análises anteriores, conclui-se que:
a) a ausência de notificação do responsável ou seu advogado quanto à sessão de julgamento não enseja nulidade alguma, pois a publicidade para a data da sessão é assegurada com a publicação da respectiva pauta no Diário Oficial da União e/ou no Boletim do TCU, conforme jurisprudência do Tribunal, confirmada pelo STF;
b) cabe aos responsáveis, assim qualificados nos processos do TCU, demonstrar a regularidade da gestão de recursos federais a eles confiados, não havendo obrigação do Tribunal em promover diligências ou outras medidas com essa finalidade;
c) as conclusões da Comissão de TCE do Sebrae/DF, embora formada por servidoras que em tese possuíam interesse direto em seu resultado, se coadunam com as informações dos autos;
d) as falhas no plano de trabalho do Convênio 009/2011, identificadas pelo Controle Interno, não justificam as irregularidades que ensejaram o débito apurado no presente processo;
e) eventual contribuição de dirigentes do Sebrae/DF para o débito não elide a responsabilidade dos recorrentes, uma vez que o dano apurado diz respeito à ausência de comprovação de serviços alegadamente prestados, bem como ao funcionamento de estruturas físicas de atendimento previstas no Convênio 009/2011;
f) as condutas do Presidente e, possivelmente, do Vice-Presidente da Faci/DF, ensejam, em princípio, sua responsabilização, conforme a jurisprudência do TCU, entretanto, na atual fase processual, proposta nesse sentido implicaria na inobservância do princípio do non reformatio in pejus;
g) embora o objeto do aditivo ao Convênio 009/2011 tenha sido a realização de estudos sobre o impacto do ajuste para seu público alvo, não se afigura irregular a continuidade do oferecimento de consultoria durante sua vigência, desde que devidamente comprovada a regularidade das despesas; 
h) restam sem suficiente comprovação os serviços de consultoria alegadamente oferecidos durante os meses de janeiro a março/2012, bem como o funcionamento dos pontos de atendimento nesse período. 
DA PROPOSTA DE ENCAMINHAMENTO
18.	Ante o exposto, submete-se à consideração superior a presente análise dos recursos de reconsideração interpostos por Federação das Associações Comerciais e Industriais do DF - Faci/DF e Jair José da Silveira Júnior, contra o Acórdão 3.755/2019-TCU-1.ª Câmara, propondo-se, com fundamento nos artigos 32, inciso I e 33, da Lei 8.443/1992, e artigo 285, do RI/TCU:
a) conhecer dos recursos e, no mérito, negar-lhes provimento; 
b) dar conhecimento da decisão que vier a ser proferida aos recorrentes, ao Sr. Jozé Tomás do Nascimento e aos demais interessados.
2.	O Ministério Público junto ao Tribunal de Contas da União (MPTCU) , representado pelo Subprocurador-Geral Paulo Soares Bugarin, concordou com a proposta de encaminhamento sugerida pela Serur, nos termos que se seguem (peça 136) :
Examinam-se recursos de reconsideração interpostos pela Federação das Associações Comerciais e Industriais do DF (peça 72) e Jair José da Silveira Júnior (peça 75) contra o Acórdão 3755/2019-TCU-Primeira Câmara (peça 56) ; e expediente inominado (peça 130) apresentado por Jozé Tomas do Nascimento, em que o requerente solicita a realização de oitivas por este Tribunal. 
2.	Por meio da decisão vergastada, esta Corte, dentre outras medidas, julgou as contas dos recorrentes irregulares, os condenou ao ressarcimento de débito e lhes aplicou multa fundamentada no art. 57 da Lei 8.443/92. 
3.	A Serur promoveu a análise dos recursos (peça 134) e constatou que os argumentos apresentados nas peças recursais não são suficientes para elidir as ocorrências apontadas nos autos e que fundamentaram a condenação imposta pelo Tribunal, sendo, por conseguinte, incapazes de alterar a deliberação recorrida. 
4.	No que concerne ao documento apresentado por Jozé Tomas do Nascimento, a unidade técnica sugeriu recepcioná-lo como mera petição, nos termos do parágrafo único do art. 48 da Resolução-TCU 259/2014. 
5.	Ante os elementos que compõem os autos, e por considerar adequada a análise da Serur, este representante do Ministério Público de Contas manifesta-se de acordo com as propostas de encaminhamento (peças 131 e 134) , no sentido de que esta Corte conheça e negue provimento aos presentes recursos de reconsideração, mantendo-se os exatos termos do Acórdão 3755/2019-TCU-Primeira Câmara e recepcione o documento de peça 130 como mera petição.
3.	O Sr. Jozé Tomas do Nascimento acostou aos autos novo expediente (peça 138, p. 1-2) em complementação ao de peça 130.
É o relatório.

Francisco Bezerra Marrocos Souza (OAB/DF 2.469) e outros.

Subprocurador-Geral Paulo Soares Bugarin.

recurso de reconsideração em tomada de contas especial. conhecimento. Argumentos insuficientes a comprovar a regularidade das despesas. Não Provimento.

TOMADA DE CONTAS ESPECIAL (TCE)

Secretaria de Recursos (Serur).

Em exame, recursos de reconsideração interpostos por Federação das Associações Comerciais e Industriais do DF - Faci/DF (peça 72) e Jair José da Silveira Júnior (peça 75) , contra o Acórdão 3755/2019-TCU-Primeira Câmara (peça 56) , verbis:
 (...) 
9.3. julgar irregulares as contas de Jair José da Silveira Júnior e de Jozé Tomás do Nascimento, (...) , e condená-los, em regime de solidariedade, com a Federação das Associações Comerciais e Industriais do DF ao pagamento das quantias a seguir especificadas (...) 
9.3.1. Jozé Tomás do Nascimento e Federação das Associações Comerciais e Industriais do DF:
	DATA
	VALOR (R$) 

	24/5/2011
	131.600,00

9.3.2. Jair José da Silveira Júnior e Federação das Associações Comerciais e Industriais do DF:
	DATA
	VALOR (R$) 

	9/12/2011
	44.900,00

9.4. aplicar aos responsáveis, a seguir discriminados, a multa individual prevista no art. 57 da Lei 8.443/1992, nos valores especificados (...) :
	RESPONSÁVEL
	VALOR R$

	Jozé Tomás do Nascimento
	100.000,00

	Jair José da Silveira Júnior
	  34.000,00

	Federação das Associações Comerciais e Industriais do DF
	134.000,00

A presente tomada de contas especial (TCE) , atualmente em fase recursal, foi instaurada pelo Serviço de Apoio às Micro e Pequenas Empresas do Distrito Federal (Sebrae/DF) em desfavor dos Srs. José Sobrinho Barros, Manoel Valdeci Machado Elias, Jozé Tomás do Nascimento e Jair José da Silveira Júnior, respectivamente, Presidente, Vice-Presidente, Diretor Financeiro e Diretor Financeiro Adjunto da Federação das Associações Comerciais e Industriais do DF (Faci/DF) , à época dos fatos. 
O motivo da instauração decorreu de impugnação parcial das despesas do Convênio de Cooperação Técnica e Financeira 009/2011 (peça 1, p. 127-141) , celebrado entre o Sebrae/DF e a Faci-DF, tendo por objetivo a "parceria entre as duas entidades no estabelecimento de condições de cooperação técnica financeira visando à implantação no Distrito Federal do Projeto Piloto de Descentralização do Atendimento do Sistema Sebrae".
O valor do convênio foi fixado em R$ 489.600,00, sendo R$ 408.000,00 a cargo da entidade concedente, e a vigência compreendeu o período entre 13/4 e 31/12/2011, com posterior prorrogação até 31/3/2012, pela assinatura de aditivo (peça 1, p. 143-145, 237, 251, 269) .
Na fase interna da TCE, restou apurado dano em virtude de ausência de documentação comprobatória do pagamento por consultorias contratadas pela Faci/DF com o objetivo de oferecer atendimento ao público-alvo do Sebrae/DF, bem como do pagamento pela locação de mobiliário e equipamentos para a instalação de pontos físicos de atendimento e, finalmente, na presença de documentação fiscal emitida com descrição genérica.
No âmbito do TCU, os responsáveis foram citados e suas alegações de defesa foram analisadas, tendo sido proferido o julgamento das contas especiais mediante o Acórdão 3.755/2019-TCU-1.ª Câmara. 
Posteriormente, o TCU não admitiu o recurso de reconsideração do Sr. Jozé Tomás do Nascimento (peça 73) , nos termos do Acórdão 13335/2019-TCU-Primeira Câmara, e rejeitou os embargos de declaração opostos pelo mesmo recorrente em relação àquele aresto, conforme Acórdão 488/2020-TCU-Primeira Câmara (peça 101) .
O Sr. Jozé Tomás do Nascimento formulou pedido por intermédio do expediente à peça 130 dos autos, que foi recebido como mera petição pelos escalões dirigentes desta Serur (peças 131-133) , para ser examinada em conjunto com os recursos da Faci/DF e do Sr. Jair José da Silveira Júnior (peças 72 e 75) .
A Faci/DF argui, em síntese (peça 72) :
a) nulidade por inobservância do princípio da ampla defesa; 
b) irregularidade na composição da Comissão de TCE do Sebrae/DF;
c) falhas no plano de trabalho do Convênio 009/2011 que contribuíram para o débito; e
d) ter sido possível a assinatura do aditivo ao Convênio 009/2011.
O Sr. Jair José da Silveira Júnior argumenta, em resumo (peça 75) :
a) prejuízo para a sua defesa;
b) não ter ocorrido a responsabilização de outros dirigentes da Faci/DF e do Sebrae/DF; e
c) ter sido executado integralmente o objeto do Convênio 009/2011.
O Sr. Jozé Tomás do Nascimento afirma, em sua petição (peça 130) , ter havido prejuízo para a sua defesa.
Após analisar as razões de apelo trazidas pelos recorrentes, a Secretaria de Recursos (Serur) , em pronunciamento uniforme (peças 134-135) , acompanhada pelo representante do Ministério Público junto ao Tribunal de Contas da União (MPTCU) , Subprocurador-Geral Paulo Soares Bugarin, em parecer acostado à peça 136, propôs: (i) conhecer dos recursos de reconsideração, por atenderem aos requisitos de admissão, para, no mérito, negar-lhes provimento; e (ii) recepcionar o documento de peça 130 como mera petição.
Conheço dos recursos interpostos, vez que foram satisfeitos os requisitos de admissibilidade dispostos nos arts. 32, inciso I, e 33 da Lei 8.443/1992.
Com relação ao mérito, acompanho os pareceres prévios, acolhendo os argumentos neles expendidos em minhas razões de decidir, sem prejuízo de apresentar as considerações que passo a expor. 
A Faci/DF afirma que não foi intimada para o julgamento da TCE na sessão da Primeira Câmara realizada em 14/5/2019, o que impediu a distribuição de memoriais e a produção de defesa oral (peça 72, p. 3-4) . 
Não merece acolhimento o argumento da Faci/DF.
O art. 141, § 3º, do Regimento Interno do TCU prescreve que as pautas das sessões serão divulgadas mediante a afixação em local próprio e acessível do edifício-sede do Tribunal, a publicação nos órgãos oficiais e a disponibilização no Portal do TCU na internet, até quarenta e oito horas antes da sessão. No presente caso, a pauta da Sessão de 14/5/2019 foi publicada no Diário Oficial da União em 10/5/2019. 
Ademais, a jurisprudência do TCU indica que é desnecessária a intimação pessoal acerca da data da sessão em que o processo será julgado, sendo suficiente a publicação da pauta de julgamentos no Portal do TCU e no Caderno de Deliberações do BTCU (Diário Eletrônico.
Além disso, conforme bem salientou a Serur, cabe aos interessados acompanhar o andamento processual e a publicação feita nos veículos mencionados, o que é suficiente para conferir publicidade ao ato processual e permitir a participação nas sessões do TCU, entendimento esse amparado em deliberação do Supremo Tribunal Federal (MS-AgR 26.732/DF, relatora Ministra Carmen Lúcia) . 
O Sr. Jair José da Silveira Júnior assevera prejuízo à sua defesa porque:
i) não houve a individualização de sua conduta, citando como fundamento julgado do Tribunal de Justiça de Minas Gerais (TJ-MG - REEX: 10223062044399001 MG, publicação: 29/4/2014) ; e
ii) não foram arroladas a entidade fiscalizada, as empresas listadas à peça 75, p. 35-36, e as pessoas indicadas à peça 75, p. 36-37, sobre as quais requer que o TCU realize o chamamento aos autos dessas pessoas jurídicas e físicas para apresentarem documentos e serem arroladas como testemunhas a favor do recorrente. 
O Sr. Jair José da Silveira Júnior foi ouvido em audiência na condição de Diretor Financeiro Adjunto da Faci/DF, no período de 13/4/2011 a 31/3/2012, nos termos do Ofício 0574/2015-TCU/SecexDesenvolvimento, de 1/10/2015 (peça 11) , que foi enviado com os seguintes anexos: instrução da unidade técnica (peça 7) e Relatório do Tomador de Contas Especial 001/2014, de 19/9/2014 (peça 2, p. 426- 442) .
No referido ofício resta claro que o responsável foi citado, solidariamente com a Faci/DF, para apresentar alegações de defesa em decorrência de débito apurado em virtude da não comprovação da boa e regular aplicação dos recursos recebidos por força do Convênio 009/2011, motivada pela ausência de documentação probatória suficiente para comprovar a execução dos serviços prestados, em desacordo com o plano de trabalho aprovado, contrariando as alíneas "g" e "k" do item II, da Cláusula Segunda e parágrafo quarto da Cláusula Décima Primeira do termo do convênio c/c item 11.3 da IN Sebrae/DF 01/00.
Além disso, na instrução da unidade técnica (peça 7, p. 5-6) , anexada ao Ofício 0574/2015-TCU/SecexDesenvolvimento, assim constou:
g) a identificação e qualificação dos responsáveis com indicação do nome completo, cargo ou função à época da ocorrência e período de gestão, descrição da conduta, do nexo de causalidade entre a conduta e o resultado ilícito e da culpabilidade: 
 (...) 
g3) Jair José da Silveira Júnior  (CPF 258.189.701-59) , na condição de Diretor Financeiro Adjunto da FACI/DF, no período de 13/4/2011 a 31/3/2012; 
- Descrição da conduta: Omissão na apresentação de documentos adicionais/esclarecimentos necessários para comprovação da execução dos serviços prestados inerentes aos itens 1, 2, 3 e 4 mencionados na alínea "a", conforme detalhamento nas Tabelas do Anexo II desta instrução, referente ao Convênio 009/2011. 
- Do nexo de causalidade entre a conduta e o resultado ilícito: A ausência de documentos adicionais/esclarecimentos solicitados prejudica a comprovação da regularidade da prestação de contas do convênio em questão. Cada um dos gestores antes nominados, como pessoa responsável pela gestão dos recursos recebidos por meio do Convênio 009/2011, deveria atentar para as exigências legais e contratuais quanto aos elementos necessários para a comprovação da execução dos serviços contratados.
- Da Culpabilidade: É razoável afirmar que era possível aos responsáveis, na condição de gestores dos recursos recebidos por meio do Convênio 009/2011, ter consciência das exigências constantes das cláusulas pactuadas no convênio, e era exigível, dos responsáveis, condutas diversas daquelas que adotaram. Dessa forma, as condutas dos responsáveis podem ter causado dano ao erário, razão pela qual deveriam ter apresentado documentos adicionais/esclarecimentos solicitados suficientes para comprovação da execução dos serviços prestados; 
Portanto, considero que a conduta do Sr. Jair José da Silveira Júnior restou individualizada, conforme disposto no Ofício 0574/2015-TCU/SecexDesenvolvimento e seus anexos. Em resposta, o responsável apresentou as alegações de defesa acostadas à peça 23.
Quanto ao pedido de diligência junto a pessoas jurídicas e físicas para produção de provas a favor do Sr. Jair José da Silveira Júnior, a jurisprudência do TCU assentou o entendimento de que não cabe ao TCU determinar, a pedido do responsável, a realização de diligência, perícia ou inspeção para a obtenção de provas, uma vez que constitui obrigação da parte apresentar os elementos que entender necessários para a sua defesa. 
Além disso, conforme registrado pelo relator a quo (peça 57) , o Sr. Jair José da Silveira Júnior foi designado gestor executivo da avença, por meio da cláusula segunda do termo aditivo ao convênio, celebrado em 22/12/2011, sendo responsável pelas parcelas do débito que somam R$ 44.900,00, em valores históricos.
Assim, cumpre ao Sr. Jair José da Silveira Júnior o ônus de comprovar a boa e regular aplicação dos recursos recebidos por força do Convênio 009/2011, especificamente quanto ao débito apontado no valor histórico de R$ 44.900,00, conforme constou no Acórdão 3755/2019-TCU-Primeira Câmara.
A Faci/DF aponta irregularidade na composição da Comissão de TCE do Sebrae/DF (peça 72) , notadamente com relação às Sras. Maria Auxiliadora G. França e Maria José e Silva.
A Serur afirma que o débito apurado na presente TCE não pode ser atribuído à atuação dessas empregadas do Sebrae/DF, pois o dano diz respeito à ausência de comprovação da regular execução do ajuste.
De fato, a Faci/DF foi ouvida em audiência, nos termos do Ofício 0575/2015-TCU/SecexDesenvolvimento, de 1/10/2015 (peça 10) , que foi enviado com os seguintes anexos: instrução da unidade técnica (peça 7) e Relatório do Tomador de Contas Especial 001/2014, de 19/9/2014 (peça 2, p. 426- 442) .
Consta do referido ofício que a Faci/DF foi citada, solidariamente com outros responsáveis, para apresentar alegações de defesa em decorrência débito apurado em virtude da não comprovação da boa e regular aplicação dos recursos recebidos por força do Convênio 009/2011, motivada pela ausência de documentação probatória suficiente para comprovar a execução dos serviços prestados, em desacordo com o plano de trabalho aprovado, contrariando as alíneas "g" e "k" do item II, da Cláusula Segunda e parágrafo quarto da Cláusula Décima Primeira do termo do convênio c/c item 11.3 da IN Sebrae/DF 01/00.
Além disso, na instrução da unidade técnica (peça 7, p. 5-6) , anexada ao Ofício 0575/2015-TCU/SecexDesenvolvimento, assim constou:
g5) Federação das Associações Comerciais e Industriais do Distrito Federal (CNPJ 38.050.233/0001-71) ;
- Descrição da conduta: Omissão na apresentação de documentos adicionais/esclarecimentos necessários para comprovação da execução dos serviços prestados inerentes aos itens 1, 2, 3 e 4 mencionados na alínea "a", conforme detalhamento nas Tabelas do Anexo II desta instrução, referente ao Convênio 009/2011.
- Do nexo de causalidade entre a conduta e o resultado ilícito: A ausência de documentos adicionais/esclarecimentos solicitados prejudica a comprovação da regularidade da prestação de contas do convênio em questão. A entidade (pessoa jurídica) , como beneficiária dos recursos públicos recebidos deve responder solidariamente pelo dano ao erário de acordo com a Súmula 286 deste Tribunal;
Considero que a Faci/DF busca afastar sua responsabilidade de comprovar a boa e regular aplicação dos recursos recebidos por força do Convênio 009/2011, especificamente quanto ao débito apontado no valor histórico de R$ 176.500,00, conforme constou no Acórdão 3755/2019-TCU-Primeira Câmara.
Nesse sentido, acolho as análises da Serur, que contaram com a anuência do MPTCU, de que as conclusões da Comissão de TCE do Sebrae/DF se coadunam com as informações acostadas aos autos, além de que a Faci/DF não trouxe ao processo, nesta fase recursal, documentação comprobatória que afaste as irregularidades que deram causa ao débito apurado.
A Faci/DF argui que a causa do débito recai sobre falhas na elaboração do plano de trabalho do Convênio 009/2011 (peça 72, p. 9-11) .
O Sr. Jair José da Silveira Júnior assevera que o objeto do Convênio 009/2011 foi integralmente executado (peça 75, p. 26) :
Na fase interna desta TCE o Sebrae/DF apurou, por intermédio da Nota Técnica 15/2013 (peça 2, p. 91-103) e, posteriormente, pelo Relatório de Tomada de Contas Especial 001/2014 (peça 2, p. 426-442) , o que resta sumarizado na tabela a seguir:
	Origem do Débito
	Valor (R$) 
	Liberação das Parcelas

	Item 1- Ausência de documentação comprobatória de pagamento de consultorias sem justificativas.
	38.400,00
	1ª Parcela liberada em 24/5/2011 de R$ 204.000,00. 
Valor sem prestação de contas = R$ 120.900,00

	Item 2- Ausência de documentação comprobatória de pagamento de locação de equipamentos e mobiliários sem contraprestação de serviços.
	131.600,00
	
	Item 3- Ausência de documentação comprobatória de pagamento de consultorias, com rendimento da aplicação financeira, sem justificativa.
	6.500,00
	2ª Parcela liberada em 9/12/2011 de R$ 204.000,00. 
Valor sem prestação de contas = R$ 204.000,00

	Item 4- Ausência de documentação comprobatória de pagamento documentos fiscais emitidos de forma genérica.
	148.400,00
	
	Valor Total
	324.900,00
	
Durante a fase externa, a documentação e as informações trazidas aos autos foram suficientes para comprovar as despesas no valor de R$ 148.400,00, tendo em vista as notas de correção (peça 23, p. 153-178, peça 24, p. 182-207 e peça 33) , referentes ao item 4 da tabela acima. Entretanto, restaram sem comprovação as despesas no montante de R$ 176.500,00, relativas aos itens 1, 2 e 3, consoante o acórdão recorrido.
Portanto, a responsabilização da Faci/DF foi por não ter comprovado a boa e regular aplicação dos recursos recebidos por força do Convênio 009/2011, motivada pela ausência de documentação probatória suficiente para comprovar a execução dos serviços prestados, especificamente quanto aos itens 1, 2 e 3 da tabela supra.
Assim, não se sustenta a afirmação da Faci/DF de ter sido responsabilizada por falhas na elaboração do plano de trabalho, ou por tê-lo assinado, ou ainda pela celebração do termo aditivo ao convênio, tampouco por não dispor de corpo técnico para analisar a aderência do plano de trabalho com disposições legais e jurisprudenciais do TCU (peça 72, p. 10) .
Friso que a realização de estudos, mediante consultoria, sobre o impacto do ajuste para seu público-alvo, objeto do aditivo ao Convênio 009/2011, não caracteriza irregularidade, mas requer obrigatoriamente a comprovação das respectivas despesas realizadas com recursos públicos.
Os apelos recursais apresentados pelo Sr. Jair José da Silveira Júnior acerca de execução do objeto conveniado também não merecem acolhimento, haja vista não ter comprovado as despesas no montante de R$ 44.900,00, referente aos itens 1 e 3 da tabela supra.
Ademais, conforme destacado pela Serur, os recorrentes não trouxeram aos autos documentos, tais como, listas de presença, relatórios e fotos, que comprovem a efetiva oferta dos serviços de consultoria ao público, entre janeiro e março de 2012.
Ainda, a Faci/DF não comprovou que os pontos de atendimento continuaram em funcionamento.
Nesta oportunidade, o Sr. Jozé Tomás do Nascimento, mediante o documento de peça 130, alega que o julgamento da presente TCE não observou os princípios constitucionais da ampla defesa, do contraditório e do devido processo legal, ao não se pronunciar sobre pedido feito na peça de defesa, de oitiva prevista no art. 250, inciso V, do Regimento Interno do Tribunal de Contas da União. E requer a realização de oitivas de pessoas jurídicas e físicas indicadas à peça 130, p. 2-4.
O art. 250 do Regimento Interno do Tribunal de Contas da União (RITCU) trata especificamente de processo relativo à fiscalização de atos e contratos, em que o relator ou o Tribunal, quando de sua apreciação, determinará, nos termos de seu inciso V, a oitiva da entidade fiscalizada e do terceiro interessado para, no prazo de quinze dias, manifestarem-se sobre fatos que possam resultar em decisão do Tribunal no sentido de desconstituir ato ou processo administrativo ou alterar contrato em seu desfavor.
Conforme ressaltado pela Serur, os processos mencionados no caput do art. 250 do RITCU não se confundem com as tomadas de contas especiais, embora estas possam envolver o exame de atos e contratos, a exemplo do entendimento assentado nos Acórdão 365/2020-TCU-Plenário (relator Ministro-substituto Augusto Sherman) , 1.893/2017-TCU-Plenário (relator Ministro Bruno Dantas) e 10.041/2015-TCU-2ª Câmara (relator Ministro-substituto Marcos Bemquerer Costa) .
O Sr. Jozé Tomas do Nascimento acostou aos autos novo expediente (peça 138, p. 1-2) em complementação ao de peça 130 que não altera o entendimento firmado pela Serur e pelo MPTCU.
Acolho o entendimento da Serur, que teve anuência do MPTCU, de que os expedientes de peças 130 e 138, encaminhados pelo Sr. Jozé Tomás do Nascimento, sejam recepcionados como mera petição, nos termos do art. 48, parágrafo único, da Resolução-TCU 259/2014.
Ante o exposto, entendo que deve ser negado provimento aos recursos de reconsideração interpostos por Federação das Associações Comerciais e Industriais do DF (Faci/DF) e Jair José da Silveira Júnior, mantendo-se na íntegra os termos do Acórdão 3755/2019-TCU-Primeira Câmara, e que os expedientes encaminhados pelo Sr. Jozé Tomás do Nascimento sejam recebidos como mera petição.
Com essas considerações, VOTO para que o Tribunal aprove a minuta de acórdão que ora submeto à consideração deste Colegiado.
TCU, Sala das Sessões Ministro Luciano Brandão Alves de Souza, em 17 de novembro de 2020.
Ministro VITAL DO RÊGO 
Relator